ACORDAO-COMPLETO-2560716

ACÓRDÃO 1738/2023 ATA 4/2023 - SEGUNDA CÂMARA

VISTOS, relatados e discutidos estes autos de tomada de contas especial em que se examinam embargos de declaração opostos por Edson Ferreira Lima e Débora Marjorie Soares Barbosa Saraiva em face do Acórdão 3140/2022-TCU-Segunda Câmara, por meio do qual este Tribunal rejeitou a defesa dos responsáveis, julgando suas contas pela irregularidade, aplicando multas a ambos e condenando Débora Marjorie Soares Barbosa Saraiva e o Instituto de Juventude Contemporânea em débito solidário,
ACORDAM os Ministros do Tribunal de Contas da União, reunidos em Sessão da 2ª Câmara, com fundamento no art. 34 da Lei 8.443/1992, e ante as razões expostas pelo Relator, em:
9.1. não conhecer dos embargos de declaração apresentados por Débora Marjorie Soares Barbosa Saraiva; 
9.2. conhecer dos embargos de declaração apresentados por Edson Ferreira Lima para, no mérito, rejeitá-los; 
9.3. notificar os embargantes a respeito desta deliberação.

Tomada de contas especial, examinam-se embargos de declaração opostos por Edson Ferreira Lima e Débora Marjorie Soares Barbosa Saraiva em face do Acórdão 3.140/2022-TCU-2ª Câmara, de minha relatoria, por meio do qual este Tribunal rejeitou suas defesas, julgando irregulares suas contas, aplicando multas a ambos, bem como condenando em débito solidário a responsável Débora Marjorie Soares Barbosa Saraiva e o Instituto de Juventude Contemporânea.

Segunda Câmara

Banco do Nordeste do Brasil (BNB) e Instituto de Juventude Contemporânea

3. Embargantes: Edson Ferreira Lima (CPF XXX.313.063-XX) e Débora Marjorie Soares Barbosa Saraiva (CPF XXX.838.383-XX)

13.1. Ministros presentes: Augusto Nardes (na Presidência), Aroldo Cedraz e Antonio Anastasia (Relator).
13.2. Ministro-Substituto convocado: Marcos Bemquerer Costa.

ANTONIO ANASTASIA

Neste processo de tomada de contas especial, examinam-se embargos de declaração opostos por Edson Ferreira Lima e Débora Marjorie Soares Barbosa Saraiva em face do Acórdão 3140/2022-TCU-Segunda Câmara, de minha relatoria, por meio do qual este Tribunal rejeitou suas defesas, julgando irregulares suas contas, aplicando multas a ambos, bem como condenando em débito solidário a responsável Débora Marjorie Soares Barbosa Saraiva e o Instituto de Juventude Contemporânea.
2. Ressalto também que o processo trata de irregularidades relativas ao Convênio 2012/0016 (peça 6) , celebrado entre o Banco do Nordeste do Brasil (BNB) e o Instituto de Juventude Contemporânea, tendo como objeto a realização do Projeto "No Tom da Participação", no qual se previa a promoção da inclusão digital de jovens e a realização de oficinas culturais no Município de Quixadá/CE.
3. Em seus embargos (peça 150) , Edson Ferreira Lima alega contradição no acórdão, pois, segundo afirma, conforme os pareceres da unidade técnica e do Ministério Público, sua multa deveria ter como fundamento o inciso I do art. 58 da Lei 8.443/1992 e não o inciso II desse mesmo artigo. A esse respeito, declara ainda que sua responsabilidade refere-se à omissão de prestar contas e que não se verifica qualquer outra imputação ou débito, nem mesmo por ato praticado com grave infração à norma legal ou regulamentar de natureza contábil, financeira, orçamentária, operacional e patrimonial.
4. Argumenta ainda que busca somente a correção da fundamentação jurídica: "não se busca com o presente embargo rever aplicação da multa, pelo contrário, inclusive o embargante já recolheu aos cofres do tesouro o respectivo valor".
5. Por sua vez, Débora Marjorie Soares Barbosa Saraiva (peça 156) alega a ocorrência de prescrição, com a aplicação das regras da Resolução TCU 344/2022. Considera que a contagem teve início em 15/2/2013 e que não houve interrupção até que se alcançasse o quinquênio, pois entende que o ato que impediria a prescrição apenas ocorreu em 30/8/2018, com sua notificação pelo BNB.
É o Relatório.

Romário Fernandes Rafael (25.393/OAB-CE) e Francisco Erivelto Lima dos Santos (36.064/OAB-CE), representando Francisco Rodrigo Josino Amaral; Paulo Roberto da Silva Lopes (42.694/OAB-CE), representando Debora Marjorie Soares Barbosa Saraiva.

Não atuou

TOMADA DE CONTAS ESPECIAL. CONVÊNIO. BANCO DO NORDESTE DO BRASIL E INSTITUTO DE JUVENTUDE CONTEMPORÂNEA. PROJETO DE INCLUSÃO DIGITAL DE JOVENS E REALIZAÇÃO DE OFICINAS CULTURAIS EM QUIXADÁ/CE. OMISSÃO NO DEVER DE PRESTAR CONTAS. CITAÇÃO. AUDIÊNCIA. REVELIA DO INSTITUTO. REJEIÇÃO DAS ALEGAÇÕES DA DIRETORA-PRESIDENTE RESPONSÁVEL PELA EXECUÇÃO DO AJUSTE. REJEIÇÃO DAS RAZÕES DE JUSTIFICATIVA DO DIRETOR-PRESIDENTE RESPONSÁVEL PELA PRESTAÇÃO DAS CONTAS. IRREGULARIDADE DAS CONTAS. DÉBITO. MULTA. COMUNICAÇÕES. EMBARGOS DE DECLARAÇÃO POR DOIS RESPONSÁVEIS. INTEMPESTIVIDADE DE UM DELES. NÃO CONHECIMENTO. CONHECIMENTO DOS OUTROS EMBARGOS. REJEIÇÃO. COMUNICAÇÕES.

TOMADA DE CONTAS ESPECIAL (TCE)

não atuou

Neste processo de tomada de contas especial, examinam-se embargos de declaração opostos por Edson Ferreira Lima e Débora Marjorie Soares Barbosa Saraiva em face do Acórdão 3140/2022-TCU-Segunda Câmara, de minha relatoria, por meio do qual este Tribunal rejeitou suas defesas, julgando irregulares suas contas, aplicando multas a ambos, bem como condenando em débito solidário a responsável Débora Marjorie Soares Barbosa Saraiva e o Instituto de Juventude Contemporânea.
2. Ressalto também que o processo trata de irregularidades relativas ao Convênio 2012/0016 (peça 6) , celebrado entre o Banco do Nordeste do Brasil (BNB) e o Instituto de Juventude Contemporânea, tendo como objeto a realização do Projeto "No Tom da Participação", no qual se previa a promoção da inclusão digital de jovens e a realização de oficinas culturais no Município de Quixadá/CE.
3. Quanto à admissibilidade, o instrumento apresentado por Edson Ferreira Lima pode ser conhecido como embargos de declaração, por atender aos requisitos legais exigíveis, o que inclui a tempestividade, uma vez que a notificação ocorreu em 4/11/2022 (peça 149) e a oposição dos embargos, em 7/11/2022 (peça 150) .
4. Por outro lado, a peça Débora Marjorie Soares Barbosa Saraiva não deve ser conhecida por ser intempestiva. A notificação da ex-dirigente foi realizada em 29/8/2022 (peças 136 e 138) e a impugnação foi trazida aos autos em 1/12/2022, muito após o fim do prazo de 10 dias previsto no art. 34, § 1º, da Lei 8.443/1992. Tendo em vista que já havia ocorrido o trânsito em julgado do acórdão em 14/9/2022 em relação à responsável, não haverá exame da prescrição, como estabelece o art. 18 da Resolução TCU 344/2022.
5. Em seus embargos (peça 150) , Edson Ferreira Lima alega contradição no acórdão, pois, segundo afirma, conforme os pareceres da unidade técnica e do Ministério Público, sua multa deveria ter como fundamento o inciso I do art. 58 da Lei 8.443/1992 e não o inciso II desse mesmo artigo. A esse respeito, declara ainda que sua responsabilidade refere-se à omissão de prestar contas e que não se verifica qualquer outra imputação ou débito, nem mesmo por ato praticado com grave infração à norma legal ou regulamentar de natureza contábil, financeira, orçamentária, operacional e patrimonial.
6. Argumenta ainda que busca somente a correção da fundamentação jurídica: "não se busca com o presente embargo rever aplicação da multa, pelo contrário, inclusive o embargante já recolheu aos cofres do tesouro o respectivo valor".
7. Percebo que a proposta da unidade técnica, ratificada pelo Ministério Público, no que concerne especificamente à aplicação de multa ao ora embargante, teve como fundamento o "art. 58, inciso I, da Lei 8.443/1992 c/c os arts. 209, inciso II, e 268, inciso I, do Regimento Interno do TCU"; vejo também que o acórdão mencionou o "art. 58, II, da Lei 8.443/1992". Descrevo-os na sequência:
a)  art. 58, I, da Lei 8.443/1992: multa decorrente de contas julgadas irregulares de que não resulte débito, nos termos do parágrafo único do art. 19 da lei;
b)  art. 58, II, da Lei 8.443/1992: multa em razão de ato praticado com grave infração à norma legal ou regulamentar de natureza contábil, financeira, orçamentária, operacional e patrimonial;
c)  art. 209, II, do Regimento Interno do TCU: julgamento pela irregularidade das contas quando evidenciada prática de ato de gestão ilegal, ilegítimo ou antieconômico, ou infração a norma legal ou regulamentar de natureza contábil, financeira, orçamentária, operacional ou patrimonial;
d)  art. 268, I, do Regimento Interno do TCU: contas julgadas irregulares, não havendo débito, mas comprovada qualquer das ocorrências previstas nos incisos I, II e III do caput do art. 209.
8. Assinalo, a princípio, que a omissão no dever de prestar contas pode perfeitamente ser entendida como ato praticado como grave infração à norma legal de natureza contábil, financeira e patrimonial (sobretudo por afronta ao art. 70, parágrafo único, da Constituição Federal e ao art. 93 do Decreto-lei 200/1967) . A prestação de contas é valor constitucional primordial para o adequado emprego de recursos públicos e seu respeito é essencial para que os recursos do erário sejam efetivamente utilizados em favor do interesse público. Sua ofensa é indiscutivelmente grave, a ponto de justificar a multa fundamentada no inciso II do art. 58 da Lei 8.443/1992. 
9. Há de se ponderar também que também é possível o enquadramento do ato omissivo na conduta prevista no inciso I do mesmo art. 58, pois, para isso, é exigido apenas que haja o julgamento pela irregularidade das contas do responsável que não esteja relacionada com algum débito. No caso em exame, embora os valores em discussão tenham gerado um prejuízo, este foi integralmente atribuído à gestora que factualmente recebeu os valores e tinha a incumbência de aplicá-los de forma regular. Portanto, a conduta irregular do ora embargante não gerou o dano apurado.
10. Por outro lado, para verificar se houve a suposta contradição, há ainda de se avaliar a consequência de este relator ter expressamente acolhido a análise e as conclusões da então SecexTCE.
11. Observando a proposta da unidade técnica, noto que, apesar de ter citado o art. 58, I, da Lei 8.443/1992 (contas irregulares sem débito) , também incluiu como fundamento legal os arts. 209, II, e 268, I, do Regimento Interno do TCU, que se referem à prática de ato de gestão ilegal, ilegítimo ou antieconômico, ou infração a norma legal ou regulamentar de natureza contábil, financeira, orçamentária, operacional ou patrimonial. 
12. Portanto, uma vez que as conclusões da então secretaria incluíram o fundamento utilizado no acórdão, não houve contradição em incorporá-las às razões de decidir e indicar o art. 58, I, da Lei 8.443/1992 como base legal na parte dispositiva.
13. Vale ressaltar também que o artigo expresso na deliberação não traz gravame adicional algum ao responsável. Ambos preveem falhas graves e passíveis de imposição de multa por este Tribunal. Ademais, a omissão no dever de prestar contas está indubitavelmente inserida entre essas faltas com esse alto grau de lesividade.
14. Diante do exposto, não devem ser conhecidos os embargos de declaração opostos por Débora Marjorie Soares Barbosa Saraiva, bem como conhecidos e rejeitados os apresentados por Edson Ferreira Lima em face do Acórdão 3140/2022-TCU-Segunda Câmara, de minha relatoria.
Assim, voto para que seja adotado o acórdão que ora submeto ao Colegiado.
TCU, Sala das Sessões, em 7 de março de 2023.
ANTONIO ANASTASIA 
Relator